【裁判字號】    98,台上,2950
【裁判日期】    980527
【裁判案由】    公共危險
【裁判全文】
最高法院刑事判決            九十八年度台上字第二九五０號
上  訴  人  甲○○
                    號
選任辯護人  康進益律師
            王國論律師
上列上訴人因公共危險案件，不服台灣高等法院高雄分院中華民
國九十五年十月二十六日第二審判決（九十五年度上訴字第一四
四七號，起訴案號：台灣高雄地方法院檢察署九十四年度偵字第
一九○七六號），提起上訴，本院判決如下：
    主  文
原判決撤銷，發回台灣高等法院高雄分院。
    理  由
本件原判決認定上訴人甲○○有其事實欄所載之放火犯行，因而
撤銷第一審科刑之判決，改判仍論上訴人以放火燒燬現供人使用
之住宅罪，量處有期徒刑八年，褫奪公權五年；固非無見。
惟查：(一)、證人之陳述如無瑕疵，固足採為科刑之基礎，倘其陳
述尚有瑕疵，則在未究明前，遽採為論罪科刑之根據，即難認為
適法。證人蔡和勳於第一審先陳稱：「（被告有無向你說什麼？
）沒有」、「（被告有無向你說他點〈火〉的，他要負責？）沒
有」、「（你當時拉被告出來時問被告是否是你放火，被告如何
回答？）沒有印象」等語。惟嗣又改稱：「我硬拉被告，被告說
不要理我，火是他放的，他會負責」等語（見一審卷第一○七、
一一一、一一二頁）。其就上訴人當時有無向其承認放火一節，
所述前後迥異，顯有瑕疵。原審未予究明釐清，亦未於判決內說
明其取捨之理由，僅擷取蔡和勳所為其中不利於上訴人之陳述，
作為上訴人犯罪之證據，依上說明，其採證自非適法，且有判決
理由不備之違誤。(二)、刑法第一百七十三條之放火罪，係以行為
人放火燒燬現供人使用之住宅或現有人所在之建築物、礦坑、火
車、電車或其他供水、陸、空公眾運輸之舟、車、航空機者，為
其要件。此所謂放火，係指故意而言，若非故意，則屬失火之範
疇。而一般人故意放火燒燬上述住宅、建築物或交通工具，通常
應有其動機或原因，否則，即無從萌生放火之故意。故此項動機
與原因，與判斷行為人有無放火之故意有重要關係。本件上訴人
否認有放火之故意，辯稱伊並無放火燒燬自己住宅之動機，亦未
故意引爆瓦斯桶延燒其住宅及相鄰建物，火災當時伊係在住處豆
漿店內等伊女兒，起火時伊不知道，係後來儲藏室冒出濃煙伊才
看到，伊當時並未打碎酒瓶發洩情緒等語。原判決於事實欄記載
上訴人於案發當日飲酒後，因返回其住處時未帶鑰匙，無法進入
該屋內，一時心急即自屋後打破窗戶玻璃後入內，又因氣憤之餘
及酒後情緒不穩，在其住處後方連續打碎酒瓶發洩情緒後，乃起
意放火而引爆置放於屋外後方五十公斤裝瓦斯桶等情。似認定上
訴人放（縱）火之動機或原因，係「氣憤之餘及酒後情緒不穩」
所致。但並未說明其憑以認定上訴人於案發當時有「氣憤之餘及
酒後情緒不穩」之證據及理由，遽認上訴人係故意放火，尚嫌失
據。究竟上訴人放火燒燬自己住宅之動機或原因為何？是否酒後
亂性所致？原判決謂上訴人有「氣憤之餘」之情形，其究竟因何
事「氣憤」，以致起意放火？以上疑點與上訴人放火故意之認定
有關，原審未詳加釐清論敘明白，遽行判決，亦嫌調查未盡。(三)
、原判決認定上訴人於案發當日因氣憤及「酒後情緒不穩」，乃
放火引爆瓦斯桶，起火後，上訴人急忙往屋前方跑入豆漿店，趴
在營業大廳神桌上發呆等情（見原判決第一頁倒數第五行、第二
頁倒數第五至二行）。而告訴人李昇憲於第一審證稱：「我當天
看到他（指上訴人）確實是醉醺醺的」（見一審卷第二十四頁）
；證人朱麟忠於第一審亦證稱：「（當時他是不是酒醉？）醉到
有點不醒人事」（見一審卷第一一○頁）；證人蔡和勳亦證稱：
「當時被告已經醉了」各等語（見一審卷第一一二頁）。則上訴
人於案發當時精神狀態如何？有無因酒醉而有修正前刑法第十九
條第一項所稱之心神喪失或同條第二項所指之精神耗弱情形？否
則，其何以於起火後，未立即逃離火場，卻趴在豆漿店營業大廳
神桌上發呆？原因何在？原審對此未一併加以調查釐清，亦嫌調
查未盡。以上或為上訴意旨所指摘，或為本院得依職權調查之事
項，應認有撤銷原判決發回更審之原因。
據上論結，應依刑事訴訟法第三百九十七條、第四百零一條，判
決如主文。
中    華    民    國  九十八  年    五    月  二十七  日
                      最高法院刑事第八庭
                          審判長法官  洪  文  章
                                法官  王  居  財
                                法官  郭  毓  洲
                                法官  黃  梅  月
                                法官  邱  同  印
      本件正本證明與原本無異
                                      書  記  官
中    華    民    國  九十八  年    六    月    一    日
                                                     ｍ


司法院資訊處製作；財團法人民間司法改革基金會備份。
